【裁判字號】    92,訴,455
【裁判日期】    920630
【裁判案由】    返還停車塔等
【裁判全文】
臺灣臺北地方法院民事判決  九十二年度訴字第四五五號
    原      告    乙○○
    訴訟代理人    陳松棟律師
                  李逸文律師
    被      告    駐友開發停車場有限公司
    法定代理人    甲○○
右當事人間請求返還停車塔等事件，本院判決如左：
    主    文
被告應將坐落台北市○○區○○段三小段七二五號、七二七號土地上門牌號碼台北市
中山區○○路二００巷五號、面積一二七．六０平方公尺之立體停車塔建物全部，返
還原告及其他全體共有人。
訴訟費用由被告負擔。
本判決於原告以新台幣壹佰零捌萬元為被告供擔保後，得假執行；但被告如於假執行
程序實施前，以新台幣佰貳拾肆萬壹仟柒佰元為原告預供擔保，得免為假執行。
    事    實
甲、原告方面：
  一聲明：如主文第一項所示，並願供擔保請准宣告假執行。
  二陳述：
    (一)坐落台北市○○區○○段三小段七二五號、七二七號土地上門牌號碼台北市○
      ○區○○路二００巷五號、面積一二七．六０平方公尺之寶馬行宮ＮＯ‧２立
      體停車塔建物（下稱系爭停車塔）設有八十個停車位，每一停車位所有人持有
      系爭停車塔建物及土地應有部分八十分之一，系爭停車塔共有人合計四十八人
      ，原告於民國於九十年十月十七日與訴外人即原所有人台新國際商業銀行（
      下稱台新銀行）簽訂買賣契約購買系爭停車塔二個停車位之所有權，應有部分
      八十分之二，並於九十一年三月二十一日取得所有權。詎被告並非系爭停車塔
      建物之所有人，亦無管理使用收益系爭停車塔之合法權源，竟以受託經營管
      理為詞無權占有，爰依民法第七百六十七條之規定訴請被告將系爭停車塔返還
      予原告及其他全體共有人。
    (二)對被告抗辯所為陳述：
      1.共有物之出租出借，乃典型之利用行為，解釋上應適用民法第八百二十條第
        一項之規定，即在共有人未以契約訂定時，應由共有人共同管理之。經查，
        系爭停車塔管委會之成立，被告自認係於八十五年六月十日經由最大共有人
        方陳喜雀召集各共有人開會成立，該次會議出席人數為二十八人，出席之應
        有部分為八十分之七十二，可見該管委會並非由全體共有人組成，其決議自
        無拘束各共有人之效力，故該管理委員會自亦無權限代表全體共有人與第三
        人簽訂契約。再九十年七月十七日召開之會議，亦非由全體共有人出席且表
        示同意，故被告主張其決議對全體共有人均有效力，被告為有權占有，當無
        理由。
      2.系爭停車塔各所有人僅有應有部分，並無具體得區分獨立使用之專有部分，
        故非公寓大廈管理條例第三條所稱之公寓大廈，自無依該條例成立管理委員
        會（下稱管委會）及起造人應訂定規約之餘地。且「寶馬行宮ＮＯ‧２合約
        書」所附之附件「立體停車場華廈管理委員會組織章程」、「立體停車華廈
        管理辦法」及「立體停車華夏管理收費辦法」僅係出賣人日精立體停車場設
        備有限公司（下稱日精公司）之建議，各買受人並無遵守之義務，縱各買受
        人願意依該附件所建議之方式管理系爭停車塔，亦應依民法第八百二十條之
        規定，由全體共有人合意為之。
      3.原告之前手台新銀行對於將系爭停車塔交由被告管理之決議，已以言詞及書
        面表示反對之意，且原告對系爭停車塔管理方式之認知亦僅止於此。被告辯
        稱系爭停車塔各共有人間存有默示之分管契約，且為原告所明知或可得而知
        ，應由其負舉證責任，
      4.八十五年六月十日召開之會議僅有二十八人出席，占全體應有部分之八十分
        之七十二已如前述，則所謂寶馬行宮管委會，並未經全體共有人決議成立，
        此一瑕疵無法由事後明示之意思表示所追認，更遑論默示之意思表示。
  三證據：
    (一)提出土地登記謄本、建物登記謄本、停車位買賣契約書、寶馬行宮委託經營管
      理合約、通知函、存證信函、房屋稅繳款書、照片為證。
    (二)聲請至現場勘驗。
乙、被告方面：
    未於最後言詞辯論期日到場，惟據其之前到場及提出書狀所為聲明陳述如后：
  一聲明：
    (一)駁回原告之訴及假執行之聲請。
    (二)如受不利判決，願供擔保請准免為假執行。
  二陳述：
    (一)系爭停車塔係由日精公司規劃興建，日精公司向原告前手台新銀行貸款並設定
      抵押權，興建期間日精公司即以「寶馬行宮ＮＯ‧２合約書」對外銷售車位，
      合約並有附件「立體停車場華廈管理委員會組織章程」、「立體停車場華廈管
      理辦法」及「立體停車華廈管理收費辦法」，是買受人在購買停車位時，即已
      知悉系爭停車塔必須共同管理使用，未來由所有人共同成立管委會並依據管委
      會章程管理營運停車塔。
    (二)嗣於八十五年六月六日系爭停車塔之土地建物所有人依上開合約成立管委會，
      選舉主任委員及其他委員，負責系爭停車塔營運事宜。系爭停車塔即由管委會
      依據上開合約之附件進行管理，並由管委會依據組織章程由委員以過半委員出
      席，出席委員過半數通過決議方式，與被告簽定委託經營管理合約，其後台新
      銀行因實行抵押權拍賣或承受系爭停車塔停車位後再予出賣。自系爭停車塔成
      立迄今，所有所有人均原與日精公司合約及管理辦法規定，告知後手系爭停車
      塔已成立管委會合一管理，並在移轉後手前通知管委會，買受人亦均依照管委
      會章程、管理辦法等使用或出租其持有之停車位。足認買受人與日精公司簽約
      時，即有與他人共同成立管委會之分管協議，亦可推知如日後未有不同約定，
      所有人亦希望管理委員會依據上開合約書附件管理系爭停車塔。
    (三)系爭停車塔興建之初，包括日精公司在內大多數所有人均向台新銀行貸款並
      辦抵押權設定，台新銀行對前述事實知之甚明，從而其承受系爭停車塔應有部
      分時，即已知分管協議合意成立管委會營運管理系爭停車塔，台新銀行自應受
      所有人間分管協議之拘束。而經台新銀行買受系爭停車塔車位之所有人，除原
      告即與原告同時買受之十四人外，未曾有買受人否認或反對管委會之分管協議
      ，且均依規定繳納管理費或收受租金。原告自台新銀行受讓移轉，對該分管協
      議應屬明知或可得而知，依司法院大法官會議釋字三四九號九解釋意旨，即應
      受該分管協議之拘束，從而對於系爭停車塔管委會依據所有人分管協議議決與
      被告簽訂之契約，亦不得為相反之主張。
    (四)系爭停車塔之管委會雖未辦理登記，然因具備代表人或管理人，至少亦屬民事
      訴訟法第四十條第三項之非法人團體，故管委會有對外代表所有業主締約之能
      力。縱認管委會不具權利能力，然共有人最初決議符合民法第八百二十條第一
      項管理契約之形式，在解釋上應可認為係全體共有人委任管理委員，由其決定
      締約對象，並由主任委員為停車場統一之代表對外簽約，故被告基於管理契約
      ，自屬有權占有。
    (五)由系爭契約雖名為「委託經營管理合約」，惟其性質乃以租賃方式達到委託管
      理之目的，系爭契約中包含委任（管理）、承攬（修復）、租賃（承租車位）
      等約定，應屬民法上混和契約。被告基於契約義務與標的性質，必須以系爭停
      車塔就所有停車位一併予以管理，故占有原告車位，於契約期限屆至前或經管
      委會終止前，均屬有權占有。依買賣不破租賃規定，原被告間除法律另有規定
      外，其法律關係仍為存續，非不具有債之關係，被告實屬有權占有。
  三證據：提出八十五年六月六日會議記錄出席所有人簽名、寶馬行宮ＮＯ‧２停車
    場管理委員業主大會會議記錄、開會通知、寶馬行宮ＮＯ‧２立體停車場委託經
    營管理合約、台新銀行通知函、共有人變動表、土地登記謄本及異動索引、日精
    公司「寶馬行宮ＮＯ‧２合約書」及合約附件「立體停車場華廈管理委員會組織
    章程」、「立體停車華廈管理辦法」及「立體停車華廈管理收費辦法」為證。
    理    由
一本件被告未於最後言詞辯論期日到場，核無民事訴訟法第三百八十六條各款所列情
  形，爰依原告之聲請，由其一造辯論而為判決。
二原告起訴主張：坐落台北市○○區○○段三小段七二五號、七二七號土地上門牌號
  碼台北市○○區○○路二００巷五號、面積一二七．六０平方公尺之寶馬行宮ＮＯ
  ‧２立體停車塔建物（下稱系爭停車塔）設有八十個停車位，每一停車位所有人持
  有系爭停車塔建物及土地應有部分八十分之一，系爭停車塔共有人合計四十八，原
  告自台新銀行受讓取後二個停車位之所有權，應有部分為八十分之二。詎被告對系
  爭停車塔並無管理使用收益之合法權源，竟以受託經營管理為詞無權占有等情，爰
  依民法第七百六十七條之規定訴請將系爭停車塔返還予原告及其他全體共有人。
三被告則以：系爭停車塔係由日精公司規劃興建銷售，日精公司與買受人簽立「寶馬
  行宮ＮＯ‧２合約書」，買受人依合約附件「立體停車場華廈管理委員會組織章程
  」、「立體停車場華廈管理辦法」及「立體停車華廈管理收費辦法」開會成立管委
  會負責系爭停車塔營運事宜，管委會並依章程決議與被告簽定委託經營管理合約。
  日精公司與大多數買受人均向台新銀行貸款並辦抵押權設定，台新銀行對前情知之
  甚明，嗣台新銀行因實行抵押權拍賣或承受後，再出賣系爭停車塔車位予原告，原
  告對該分管協議應屬明知或可得而知，即應受該分管協議之拘束，是被告占有系爭
  停車塔並非無正當權源等語，資為抗辯。
四原告主張系爭停車塔及坐落基地為原告與其他共有人共四十八人所共有，每個停車
  位應有部分八十分之一，原告應有部分為八十分之二，系爭停車塔目前為被告所占
  有之事實，業據提出與所述相符之土地登記謄本、建物登記謄本、停車位買賣契約
  書、寶馬行宮委託經營管理合約、照片為證，並經本院依原告聲請至現場勘驗屬實
  ，復為被告所不爭執，堪信為真。
五按以無權占有為原因，請求返還所有物之訴，被告對原告就其占有之物有所有權存
  在之事實無爭執，而僅以非無權占有為抗辯者，原告於被告無權占有之事實，無舉
  證責任。被告應就其取得占有，係有正當權源之有利事實證明之。查本件被告占有
  原告及其他共有人所有系爭停車塔業如前述，依上開說明，被告自應就其取得占有
  係有正當權源之事實證明之。本件被告辯稱其為有權占有，無非以前揭情詞為據。
  經查：
  (一)寶馬行宮立體停車塔為一分別共有物為兩造所是認，則依民法第八百二十條第一
    項規定，共有物，除契約另有訂定外，由共有人共同管理之。而共有物之委託管
    理經營，係屬管理行為，依前開規定，除契約另有訂定外，應由共有人全體共同
    為之。如共有人中之一人或數人未經他共有人之同意，擅將共有物之全部或一部
    出租或委託他人管理經營，對於他共有人不生效力。
  (二)被告辯稱系爭停車塔之所有人開會成立寶馬行宮停車塔管委會，並由管委會與被
    告簽約將系爭停車塔委託被告經營。惟查，被告自認寶馬行宮管委會係於八十五
    年六月十日經由最大共有人方陳喜雀召集各共有人商討成立，而該次會議出席人
    數為二十八人，出席之應有部分為八十分之七十二（見本院卷第四九至五十頁）
    ，可見寶馬行宮管委會並非由全體共有人組成；而寶馬行宮停車塔係一停車場，
    並非公寓大廈，且各共有人對於停車位僅有應有部分，並無區分所有權，故無公
    寓大廈管理條例有關管理委員會相關規定之適用，則原告陳稱寶馬行宮管委會不
    具權利能力，即非無據。而寶馬行宮管委會既非由全體共有人所組成，即難謂共
    有人全體有組成管委會之合意，雖被告辯以其他未出席之共有人對於組成管委會
    暨其表決結果事後均予追認而無異議，並按管委會規定繳納規費，而主張寶馬行
    宮管委會係經由全體共有人同意而成立云云。然寶馬行宮管委會係以會議方式產
    生，經由會議所為之決議，係出席人員平行意思表示之一致，無從經由事後之追
    認而認定會議中所為之決議事項，係經由出席人員與未出席人員之合意，故被告
    所辯寶馬行宮管委會係經由全體共有人合意組成，尚無足採。
  (三)被告另辯稱日精公司興建銷售系爭停車塔，業與買受人簽立「寶馬行宮ＮＯ‧２
    合約書」，合約附件並有「立體停車場華廈管理委員會組織章程」、「立體停車
    場華廈管理辦法」及「立體停車華廈管理收費辦法」，足認系爭停車塔之所有人
    已訂有分管契約，並依約開會成立管委會負責系爭停車塔營運事宜云云。然查，
    依被告提出之「立體停車場華廈管理委員會組織章程」、「立體停車場華廈管理
    辦法」及「立體停車華廈管理收費辦法」所載，該等文件僅係出賣人日精公司之
    建議，提供予買受人作為參考，縱各買受人願依其建議之方式管理系爭停車塔，
    亦應依民法第八百二十條之規定，由全體共有人合意為之，始生效力，是被告此
    部分之辯詞要非可取。
  (四)按司法院大法官會議釋字第三四九號解釋固認共有人於與其他共有人訂立共有物
    分割或分管之特約後，縱將其應有部分讓與第三人，受讓人若知悉或可得而知有
    分割或分管契約，其分割或分管契約，對於受讓人仍繼續存在。惟此係以原共有
    人訂有共有物分管特約為前提，如原共有人並無分管之合意，自無以受讓人知悉
    或可得而知而認其應受拘束之理。查系爭停車塔並未經全體共有人合意成立分管
    契約已如前述，且原告之前手台新銀行於九十年七月十七日對於與被告續約事宜
    ，已於會議中表示續約期限三年較久，恐導致處理上發生困擾等情形，要求改為
    一年，此有被告提出之會議紀錄可參（見本院卷第六二頁），可見原告之前手台
    新銀行並無委託寶馬行宮管委會與原告簽訂系爭為期二年之管理合約，而原告向
    台新銀行購買系爭停車位後，亦未承認系爭管理經營契約。則被告辯稱原告係自
    原共有人台新銀行受讓系爭停車塔應有部分，寶馬行官管委會與被告簽立之管理
    經營契約效力應及於被告，洵屬無據。
六綜上所述，被告辯稱寶馬行宮停車塔管委會與其簽約委託經營系爭停車塔，其占有
  系停車塔有正當權源云云均無足採，原告主張被告無權占有系爭停車塔，應為可信
  。從而，原告本於所有物返還請求權訴請被告將系爭停車塔返還予原告及其他全體
  共有人，即無不合，應予准許。
七又本件事證已臻明確，兩造其餘攻擊防禦方法，於本判決結果不生影響，爰不一一
  論述，併此敘明。
八假執行之宣告：
  兩造陳明願供擔保請為宣告假執行或免為假執行，經核均與規定相符，爰分別酌定
  相當之擔保金額予以宣告。
據上論結，原告之訴為有理由，依民事訴訟法第三百八十五條第一項前段、第七十八
條、第三百九十條第二項、第三百九十二條，判決如主文。
中      華      民      國    九十二    年      六      月    三十      日
                                        民事第四庭法      官  劉又菁
右為正本係照原本作成
如對本判決上訴，須於判決送達後廿日內向本院提出上訴狀
中      華      民      國    九十二    年      七      月    一        日
                                                  法院書記官  楊勝欽


司法院資訊處製作；財團法人民間司法改革基金會備份。
